【裁判字號】    89,上訴,206
【裁判日期】    890324
【裁判案由】    過失致死
【裁判全文】
臺灣高等法院刑事判決                            八十九年度上訴字第二六號
    上訴人  即
    被      告  甲○○
    上訴人  即
    被      告  乙○○
    共      同
    選任辯護人  郭惠吉
                黃玉桃
右上訴人因過失致死案件，不服臺灣新竹地方法院八十八年度訴字第三二一號，中華
民國八十八年十一月十九日第一審判決（起訴案號：臺灣新竹地方法院檢察署八十八
年度偵字第四三０五號）提起上訴，本院判決如左：
    主  文
原判決關於甲○○部分撤銷。
甲○○無罪。
乙○○部分上訴駁回。
    事  實
一、乙○○係新竹縣關西鎮仁安里拱子溝六○號六福開發股份有限公司（下稱六福村
    ）遊樂設施阿拉伯魔宮飛天魔毯遊樂區控制室之機械操作員，負責飛天魔毯遊樂
    機具之啟動、關閉等控制工作，為從事業務之人。於民國八十八年二月四日，六
    福村服務員彭振彥甫自六福村南太平洋遊樂區調至阿拉伯魔宮飛天魔毯遊樂區擔
    任出口服務員工作，負責協助操作員及清點遊客人數，防止遊客自出口處闖入或
    逗留，以避免發生飛天魔毯機具碰撞人體之危險。乙○○應注意其係在控制室內
    操控飛天魔毯機具之運轉及停止，於機具運轉時，應將注意力集中在機具現場周
    圍，不得離開控制室，以做隨時停止該機具之準備，避免發生機具撞擊人體之危
    險。而依當時之情狀，亦無不能注意之情形，適彭振彥於八十八年二月五日傍晚
    五時十五分許，因不詳原因，誤入飛天魔毯機具搖臂運轉範圍，詎適乙○○竟擅
    離控制室，向一樓之服務員詢問燈光是否打開一事，致疏未注意彭振彥已誤入機
    具運轉區而未能及時按下緊急停止鈕，導致運轉中重達二公噸之機具搖臂重擊彭
    振彥頭部，造成彭振彥頭顱、頸及胸部鈍力損傷併骨折及內出血而當場死亡。
二、案經新竹縣警察局新埔分局報請台灣新竹地方法院檢察署檢察官相驗後自動檢舉
    偵查起訴。
    理  由
壹、被告乙○○部分：
一、訊據上訴人即被告乙○○對於被害人彭振彥誤入機具搖臂運轉範圍內時，其正向
    一樓人員詢問燈光是否打開等事實亦坦承不諱，雖矢口否認有何過失犯行，辯稱
    ：（一）、被害人彭振彥自八十七年八月三日起即受雇六福村擔任服務員職務，
    歷任各遊樂設施之服務員，深知服務員工作內容及職責，並充分了解服務員除盡
    力維護遊客安全外，對自身安全亦應隨時注意。（二）、被告乙○○之視線之所
    以短暫離開現場三、五秒鐘，係因詢問一樓同事飛天魔毯之景觀燈是否已開啟，
    且因現場遊客等候區已無其他遊客，並有被害人在場協助注意現場，故被告乙○
    ○之視線縱短暫離開三、五秒，對現場之安全亦不生影響，詎被害人此時竟無端
    闖入機具搖臂運轉範圍，致受搖臂撞擊而生死亡之結果，此實非被告乙○○可得
    預見及防止發生，更非一般人所得預料防止云云。惟查：
    （一）、被害人彭振彥所站立之位置係在飛天魔毯遊樂區二樓出口靠近機具搖臂
            旁，又被害人遭碰撞之地點位於機具操作之控制室前，控制室前為大型
            面版玻璃，可清楚看見對面被害人所站立之位置，並得以監控機具運轉
            之情形，控制室內設有緊急按鈕，按下可立即停止飛天魔毯機具之運轉
            ；又飛天魔毯機具遊戲平台長約十五米，寬含控制室約六點五米，搖臂
            四支，每支搖臂分上、下段，被害人遭撞擊之搖臂上段有二公噸重，機
            具搖臂一分鐘運轉六至七轉，每轉為三百六十度，被害人係遭出口處旁
            之搖臂所撞擊等事實，業據新竹地方法院檢察署檢察官履勘現場屬實，
            並有履勘現場筆錄、現場照片、飛天魔毯機具現場設計圖附卷可證（見
            相驗卷第八頁至第十一頁、第二十七頁）。
    （二）、前開被告於原審庭呈之阿拉伯魔宮及南太平洋遊樂服務部設施服務流程
            手冊（見原審卷第五十頁至第五十九頁，對控制員之注意事項中，多有
            規定操作員操控或設施運作時，操作員勿離開控制室。足認操作員負有
            隨時注意運轉中機具四週狀況且於機具運轉中不得擅離控制室之義務。
            被告乙○○身為飛天魔毯遊樂區控制室之機械操作員，自應注意於機具
            運轉中不得擅自離開，而依當時情況亦無不能注意之情事，竟因其短暫
            離開，疏未注意被害人誤闖機具搖臂運轉範圍，致未能以緊急按鈕停止
            機具搖臂之運轉，且機具搖臂一分鐘僅運轉六至七次，並非甚快，若被
            告乙○○未離開控制室，適時以緊急按鈕停止機具之運轉，當可避免此
            碰撞事故之發生，是被告乙○○對此事故之發生應負過失之責。
    （三）、末查，被害人彭振彥確係因本件碰撞事故死亡，復經台灣新竹地方法院
            檢察署檢察官督同檢驗員相驗無訛，製有相驗屍體證明書、驗斷書及勘
            驗筆錄等件在卷足憑（見相驗卷第十九頁至第二十四頁）。則被告溫玉
            玲前開過失犯行，與被害人之死亡間，具有相當因果關係甚明，被告溫
            玉玲所辯無相當因果關係云云，為卸責之詞。被害人雖與有過失，但不
            影嚮被告乙○○過失之成立，本件事證明確，被告乙○○犯行堪以認定
            。
二、被告乙○○為六福村遊樂設施部門機械操作人員，注意遊樂場所之安全自屬其業
    務範圍。核被告乙○○所為，均係犯刑法第二百七十六條第二項之業務過失致死
    罪。
三、原審適用刑法第二百七十六條第二項、第七十四條第一款，罰金罰鍰提高標準條
    例第一條前段規定，並於審酌被告乙○○犯罪所生危害雖重，惟過失之程度尚輕
    ，並被告乙○○所屬之公司已與被害人家屬和解，賠償新台幣五百四十萬元（有
    和解書一紙附卷可稽）等一切情狀，量處有期徒刑四月。並以被告乙○○均未曾
    受有期徒刑以上刑之宣告，有台灣新竹地方法院檢察署刑案資料查註紀錄表及原
    審被告乙○○全國前案紀錄表各一紙在卷可按，渠因一時不慎，誤罹刑章，經此
    科刑教訓，當知所警惕而無再犯之虞，認所宣告之刑，以暫不執行為適當，併予
    宣告緩刑三年，用啟自新。經核原審就此部分認事用法，並無不合，量刑亦屬妥
    適，被告乙○○上訴意旨否認犯行，為無理由，應予駁回。
貳、被告甲○○部分：
一、公訴意旨另以：甲○○係六福村遊樂設施部門主管，負責全區服務員工作分配、
    教育訓練及遊樂設施之管制工作，為從事業務之人。於民國八十八年二月四日，
    六福村服務員彭振彥甫自六福村南太平洋遊樂區調至阿拉伯魔宮飛天魔毯遊樂區
    擔任出口服務員工作，負責協助操作員及清點遊客人數，防止遊客自出口處闖入
    或逗留，以避免發生飛天魔毯機具碰撞人體之危險。甲○○原應注意飛天魔毯遊
    樂區二樓出口處現場狹窄又鄰近飛天魔毯機具鐵製機械搖臂，二者間復無護欄阻
    隔或標示警戒線，極易發生危險，另乙○○亦應注意其係在控制室內操控飛天魔
    毯機具之運轉及停止，於機具運轉時，應將注意力集中在機具現場周圍，不得離
    開控制室，以做隨時停止該機具之準備，避免發生機具撞擊人體之危險。而依當
    時之情狀，均無不能注意之情形，詎甲○○仍疏未注意飛天魔毯遊樂區二樓出口
    處空間狹窄又鄰近機具搖臂，復於未設置任何安全措施及施以員工安全教育訓練
    之情形下，仍令彭振彥站立在飛天魔毯遊樂區二樓出口處工作，致彭振彥於八十
    八年二月五日傍晚五時十五分許，因不詳原因，誤入飛天魔毯機具搖臂運轉範圍
    ，適乙○○亦擅離控制室向一樓之服務員詢問燈光是否打開一事，致疏未注意彭
    振彥已誤入機具運轉區而未能及時按下緊急停止鈕，導致運轉中重達二公噸之機
    具搖臂重擊彭振彥頭部，造成彭振彥頭顱、頸及胸部鈍力損傷併骨折及內出血而
    當場死亡，因認為甲○○犯有刑法第二百七十六條第二項之業務過失致死罪嫌。
二、訊據上訴人即被告甲○○固坦承其為六福村遊樂設施部門主管，負責全區服務員
    工作分配、教育訓練，並指派被害人彭振彥站立在飛天魔毯遊樂區二樓出口處機
    具旁等情，惟否認有何過失犯行，辯稱：被害人自八十七年八月三日起即受雇六
    福村擔任服務員職務，歷任各遊樂設施之服務員，深知服務員工作內容及職責，
    並充分了解服務員除盡力維護遊客安全外，對自身安全亦應隨時注意，且六福村
    遊樂設施於開放新園區遊樂設施時，所需之服務人員即係遴選於其他遊樂設施服
    務達一定時間，具有經驗之服務員擔任，並施以職前教育訓練，告知工作內容及
    性質，以求保障遊客及服務人員本身之安全。被害人之所以被遴選至飛天魔毯遊
    樂區擔任服務員工作，即係因其已深具經驗，必能確實執行職務。再被害人於任
    職前，即受有職前訓練，知悉工作內容即係站於出口處，負責疏導遊客由出口離
    開並防止遊客返回遊樂區不慎受傷。伊安排具有經驗且受有職前教育訓練之被害
    人站立於飛天魔毯遊樂區出口處，並無任何過失之處，與被害人遭機具搖臂撞擊
    間更無相當因果關係等語。
三、而公訴人認為被告甲○○涉有前開罪嫌，無非以被告甲○○為六福村遊樂設施部
    門主管，負責全區服務員工作分配、教育訓練及遊樂設施之管制工作，在現行遊
    樂設施因日益變新而更增危險性之情況下，自負有維護員工在遊樂場內工作時安
    全之注意義務。死者彭振彥所站立之位置既在該機具搖臂旁，且場地狹，自極易
    發生彭振彥不慎靠近機具設施導致機具搖臂撞擊彭振彥之危險，被告甲○○未注
    意及此，且未設置欄杆或於地上劃上警戒線，仍指派彭振彥站立在該機具搖臂旁
    ，如今發生碰撞事故，被告甲○○自有過失。又被害人確係因本件碰撞事故死亡
    ，復經台灣新竹地方法院檢察署檢察官督同檢驗員相驗無訛，製有相驗屍體證明
    書、驗斷書及勘驗筆錄等件在卷足憑等為論據。
四、經查：
    （一）、按犯罪事實應依證據認定之，無證據不得推定其犯罪事實，刑事訴訟法
            第一百五十四條定有明文。所謂證據，須適於為被告犯罪事實之證明者
            ，始得採為斷罪資料，如未能發現相當證據，或證據不足以證明，自不
            能以推測或擬制之方法，以為裁判基礎。又刑法上之過失犯，必須危害
            之發生，與行為人之欠缺注意，具有因果聯絡關係，始能成立。至行為
            人之過失，與被害人自己之過失，併合而為危害發生之原因時，雖不能
            阻卻其犯罪責任，但僅被害人之過失為發生危害之獨立原因者，則行為
            人縱有過失，與該項危害發生之因果關係，已失其聯絡，自難令負刑法
            上過失之責。
    （二）、被害人彭振彥自八十七年八月三日起即受雇於六福村主題遊樂園，擔任
            服務員職務（見原審卷第二十八頁所附之員工人事資料卡），歷任各遊
            樂設施之服務員（見原審卷第二十九頁至第三十五頁所附之排班出勤表
            ），其應深知服務員之工作內容及職責，並充分瞭解服務員除需盡力維
            護遊客之安全外，對自身之安危亦應隨時注意。
    （三）、再證人葉芷妘、丙○○、丁○○於本院調查時分別證稱：「伊七十七年
            即於六福村任職，擔任遊樂設施領班，負責管理人員及設施運作，但只
            負責阿拉伯魔宮部分。關於員工訓練，是由主管一起訓練，在十二月初
            還沒開放時，有先講解再模擬訓練，副理（甲○○）及我們都有講解。
            彭振彥於十二月初，除休假外每天過來訓練每個設施的流程，每天訓練
            三個小時左右，若遊客少時會整天訓練。我們沒寫訓練心得，會在旁邊
            演練。」、「伊是設施控制部分之操作員工，彭振彥在二月四日前就受
            訓。受訓時有教導服務員不能跑到機器運轉區域，如葉芷妘所述。」、
            「伊是服務員，是要操作設施，彭振彥亦是服務員，但比伊（八十七年
            四月）更早任職，依公司規定，阿拉伯遊樂設施（的員工）都有參加講
            習。乙○○有參加受訓，於受訓時有說不能離開設施。彭振彥是要協助
        伊（丁○○）。」等情（見本院八十九年二月二十九日訊問筆錄），由
            是觀之，足見被害人於正式至飛天魔毯遊樂場任職前，即受有遊樂設施
            之職前訓練，知悉伊之工作內容即係站立於出口處，負責疏導已乘坐完
            畢之遊客依序由出口處離開，以防止遊客誤闖入二樓飛天魔毯機具搖臂
            運轉區而發生意外事故。被告甲○○單純安排被害人站立於該出口處，
            並不當然即生受機器搖臂撞擊之損害，被害人自身怠於注意，進入機器
            運轉範圍而發生死亡之結果，依前開說明，被告甲○○對此結果並無過
            失之責。
    （四）、至公訴人所指「被告甲○○且未設置欄杆或於地上劃上警戒線」乙節，
            因被害人站立之地方係遊客出口處，被害人於該處之工作，係負責疏導
            遊客由出口離去，自無於該處設置欄杆或於地上劃上警戒線之必要。又
            公訴人所提之相驗屍體證明書、驗斷書及勘驗筆錄等僅能證明被害人有
            死亡之事實，不足以認定被告甲○○有業務過失致死之犯行。
    此外，查無其他積極確切之證據足以證明被告甲○○有何公訴人所指之犯行，自
    不得遽予認定其有業務過失致死之犯行。
五、原審未予詳查，遽予認定被告甲○○犯罪，自有未合，被告甲○○上訴意旨否認
    犯罪，指摘原判決關於此部分不當，為有理由，自應由本院將原判決關於被告甲
    ○○部分撤銷改判，依法諭知被告甲○○無罪。
據上論斷，應依刑事訴訟法第三百六十八條、三百六十九條第一項前段、第三百六十
四條、第三百零一條第一項，判決如主文。
本案經檢察官張啟彬到庭執行職務。
中      華      民      國      八十九      年      三      月  二十四  日
                              臺灣高等法院刑事第二十四庭
                                  審判長法  官  陳  貽  男
                                        法  官  帥  嘉  寶
                                        法  官  李  世  貴
右正本證明與原本無異。
如不服本判決應於收受送達後十日內向本院提出上訴書狀，其未敘述上訴之理由者並
得於提起上訴後十日內向本院補提理由書（均須按他造當事人之人數附繕本）。
                                        書記官  魏  汝  萍
中      華      民      國      八十九      年      三      月  二十八  日
附錄：本案論罪科刑法條全文
刑法第二百七十六條第二項
二、從事業務之人，因業務上之過失犯前項之罪者，處五年以下有期徒刑或拘役，得
    併科三千元以下罰金。


司法院資訊處製作；財團法人民間司法改革基金會備份。
